【裁判字號】    98,訴,89
【裁判日期】    980227
【裁判案由】    清償信用卡消費款
【裁判全文】
臺灣士林地方法院民事判決                98年度訴字第89號
原      告  臺北富邦商業銀行股份有限公司即合併前之富邦商
            業銀行股份有限公司
法定代理人  甲○○
訴訟代理人  丙○○
被      告  丁○○
            乙○○
上列當事人間清償信用卡消費款事件，經本院於98年2 月16日言
詞辯論終結，判決如下：
    主      文
被告丁○○應給付原告新臺幣伍拾萬零肆佰貳拾玖元及其中新臺
幣肆拾柒萬柒仟貳佰拾貳元自民國九十七年五月二十七日起至
清償日止，按週年利率百分之十九點六九計算之利息，及自民國
九十七年五月二十七日起一個月內，每月按新臺幣肆仟元計付違
約金。
原告其餘之訴駁回。
訴訟費用新臺幣伍仟伍佰拾元由被告丁○○負擔。被告丁○○應
賠償原告所預繳之訴訟費用新臺幣伍仟伍佰拾元。
    事實及理由
一、本件原告起訴主張：被告丁○○於民國93年4 月26日與原告
    成立信用卡使用契約，並申辦附卡予被告乙○○使用，依約
    被告於領用信用卡後，即得於各特約商店記帳消費，且依該
    契約第14條之約定，被告應於當期繳款截止日前向原告全部
    清償，或以循環信用方式繳付最低應繳金額，逾期清償者，
    除喪失期限利益外，應另給付原告按年息19.69%計算之利息
    （惟原告得視被告之信用狀況與金融往來情形訂定信用卡差
    別利率及期間，並逕以帳單通知調整被告所適用之利率。若
    被告於差別利率期間違反信用卡使用契約者，原告得逕行調
    整被告適用之利率為年息19.69%），並按前述利息加計10%
    違約金，惟自95年2 月起則自繳款截止翌日起計收3 個月之
    違約金。又依兩造間信用卡約定條款第3 條之約定，正卡及
    附卡持有人互負連帶清償責任。被告自95年12月22日起至97
    年4 月23日止，於特約商店內消費簽帳，截至97年5 月10日
    止，尚有新臺幣（下同）50萬429 元之消費帳款、費用及利
    息未支付，及其中47萬7,232 元部分按前述約定計算之利息
    、違約金，迄未給付，迭經催告無效，而富邦商業銀行股份
    有限公司已於94年1 月1 日與臺北銀行合併，合併後存續法
    人為臺北銀行，名稱變更為臺北富邦商業銀行股份有限公司
    ，並概括承受消滅法人之權利義務。為此，依信用卡使用契
    約之法律關係，訴請被告依約連帶如數給付等語。並聲明：
    被告應連帶給付原告50萬429 元及其中47萬7,232 元自97年
    5 月27日起至清償日止，按年息19.69%計算之利息，暨自97
    年5 月27日起1 個月內，每月按4 千元計付違約金。
二、被告則以：被告乙○○時申請附卡時，不知要對正卡持有人
    之消費負連帶清償責任，且其於第一次收到原告核發之附卡
    （下稱「第一張附卡」）後，雖有開卡，惟從未使用，原告
    嗣於第一張附卡到期後，又核發第二張附卡（下稱「第二張
    附卡」），被告乙○○更從未開卡使用，亦未收過消費帳單
    ，則要求其就被告丁○○之消費負連帶清償責任，顯非公平
    等語，資為抗辯。並聲明：原告之訴駁回。
三、兩造不爭執之事實：
  (一)被告丁○○於93年4 月26日與原告成立信用卡使用契約，並
    申辦附卡予被告乙○○使用，依約被告於領用信用卡後，即
    得於各特約商店記帳消費，且依該契約第14條之約定，被告
    應於當期繳款截止日前向原告全部清償，或以循環信用方式
    繳付最低應繳金額，逾期清償者，除喪失期限利益外，應另
    給付原告按年息19.69%計算之利息（惟原告得視被告之信用
    狀況與金融往來情形訂定信用卡差別利率及期間，並逕以帳
    單通知調整被告所適用之利率。若被告於差別利率期間違反
    信用卡使用契約者，原告得逕行調整被告適用之利率為年息
    19.69%），並按前述利息加計10% 違約金，惟自95年2 月起
    則自繳款截止翌日起計收3 個月之違約金。
  (二)原告之信用卡約定條款第3 條之約定，正卡及附卡持有人互
    負連帶清償責任。
  (三)被告丁○○自95年12月22日起至97年4 月23日止，於特約商
    店內消費簽帳，截至97年5 月10日止，尚有50萬429 元之消
    費帳款、費用及利息未支付，及其中47萬7,232 元部分按前
    述約定計算之利息、違約金，迄未給付（下稱「系爭信用卡
    債務」）。
  (四)被告乙○○於收到第一張附卡後，雖有開卡，惟從未使用，
    嗣於收受第二張附卡後，則從未開卡使用，亦從未收過消費
    帳單。
  (五)系爭信用卡申請書上並未載明附卡持有人應就正卡持有人之
    消費帳款負連帶清償責任。
  (六)原告與被告丁○○間之信用卡約定條款，均屬定型化契約條
    款。
  (七)富邦商業銀行股份有限公司已於94年1 月1 日與臺北銀行合
    併，合併後存續法人為臺北銀行，名稱變更為臺北富邦商業
    銀行股份有限公司，並概括承受消滅法人之權利義務。
四、原告主張被告乙○○應就被告丁○○之系爭信用卡債務負連
    帶清償責任等語，為被告所否認，並以前揭情詞置辯。是本
    件爭點即為：被告乙○○應否就被告丁○○之系爭信用卡債
    務負連帶清償責任？茲分述如下：
  (一)按定型化契約中之條款違反誠信原則，對消費者顯失公平者
    ，無效；定型化契約中之條款違反平等互惠原則，推定其顯
    失公平，消費者保護法第12條第1 項、第2 項第1 款分別定
    有明文。
  (二)原告與被告丁○○間之信用卡約定條款第3 條前段固約定，
    正卡申請人之配偶、父母、兄弟姊妹、子女或配偶之父母，
    得向原告申請信用卡附卡；正、附卡持卡人就個別使用信用
    卡所生應付帳款互負連帶清償責任。惟按信用卡附卡持有人
    須就正卡持有人使用信用卡所生應付帳款負連帶清償責任之
    約定，使附卡持有人負擔無法知悉且無法控制之重大風險及
    損失，違反定型化契約平等互惠之基本原則。且因附卡持有
    人並非契約當事人，上開約定使非契約當事人負連帶責任，
    顯然違反契約法之基本原理。又依民法第272 條規定，數人
    負同一債務，明示對於債權人各負全部給付之責任者，為連
    帶債務；無前項之明示時，連帶債務之成立，以法律有規定
    者為限，故上開約定亦違背連帶責任之基本原理。是原告使
    用之信用卡定型化契約條款第3 條前段，針對信用卡正、附
    卡持卡人就個別使用信用卡所生應付帳款須互負連帶清償責
    任，因而使附卡持有人對正卡持有人使用信用卡所生應付帳
    款，亦須負連帶清償責任之約定，變相使附卡持有人成為正
    卡持有人之無限責任連帶保證人，顯不利於消費者，與現今
    信用卡使用契約之本質不符；又上開約定使附卡持有人尚須
    負擔正卡持有人消費帳款之清償責任，加重附卡持有人之責
    任，違反消費者申請附卡使用契約之目的；且因附卡持有人
    無從知悉正卡持有人之消費帳款或信用額度，亦無法預見正
    卡持有人將來之應付帳款，或限制正卡持有人之消費金額，
    勢必使附卡持有人負擔非其所能控制之風險，是上開約定應
    已違反誠信原則及平等互惠原則，依消費者保護法第12條規
    定，應屬無效。又行政院消費者保護委員會93年4 月12日消
    保法字第0930000890號函釋，亦同此認定，附此敘明。
  (三)原告與被告丁○○間之信用卡約定條款第3 條前段關於附卡
    持卡人應就正卡持卡人使用信用卡所生應付帳款負連帶清償
    責任，既因違反誠信原則且顯失公平而無效，則原告主張被
    告乙○○應就被告丁○○之系爭信用卡債務負連帶清償責任
    等情，即屬無據。
五、從而，原告依信用卡使用契約第3 條、第14條之約定，於訴
    請被告丁○○給付50萬429 元及其中47萬7,232 元自97年5
    月27日起至清償日止，按年息19.69%計算之利息，暨自97年
    5 月27日起1 個月內，每月按4 千元計付違約金之範圍內，
    即屬有據，為有理由，應予准許，逾此範圍之請求，則屬無
    據，為無理由，應予駁回。
五、本件訴訟費用額確定為5,510元，並應由被告丁○○負擔。
    故被告丁○○應賠償原告所預繳之訴訟費用5,510元。
六、訴訟費用負擔之依據：民事訴訟法第79條、第87條第1 項。
中    華    民    國    98    年    2     月    27    日
                  民事第二庭  法  官  張國勳
以上正本證明與原本無異。
如對本判決上訴，應於判決送達後20日內向本院提出上訴狀。
中    華    民    國    98    年    3     月    3     日
                              書記官  周玉惠


司法院資訊處製作；財團法人民間司法改革基金會備份。
